最高法院刑事判決　　　　　　　　　　　　　　　八十八年度台上字第三二八三號
　　上　訴　人　甲○○
　　　　　　　　乙○○
　　共 同選 任
　　辯　護　人　蕭顯忠律師
右上訴人等因殺人案件，不服台灣高等法院中華民國八十八年三月三日第二審判決（
八十八年度上訴字第六四號，起訴案號：台灣板橋地方法院檢察署八十七年度偵字第
一五二六六號），提起上訴，本院判決如左：
    主  文
上訴駁回。
    理  由
按刑事訴訟法第三百七十七條規定，上訴於第三審法院，非以判決違背法令為理由，
不得為之。是提起第三審上訴，應以原判決違背法令為理由，係屬法定要件。如果上
訴理由狀並未依據卷內訴訟資料，具體指摘原判決不適用何種法則或如何適用不當，
或所指摘原判決違法情事，顯與法律規定得為第三審上訴理由之違法情形，不相適合
時，均應認其上訴為違背法律上之程式，予以駁回。本件上訴人乙○○上訴意旨略稱
：(一)、上訴人乙○○對甲○○弒母之犯行，並無犯意之聯絡及行為之分擔，不能成立
共犯。案發當天為星期六，上午甲○○仍照常上班，中午下班後始由南港至中和乙○
○住處團聚，見伊母親張月雲又自外賭博返家，雙方為此發生爭執，因而至廚房持刀
將張月雲殺死，事出突然，並無預謀，乙○○與之無犯意之聯絡。且甲○○於警訊中
供稱：「我自己拿刀，我姊姊不知道，我在殺我媽時，乙○○在房間內，我殺完了告
訴她，她去看一眼就不敢看了。」等語，足見乙○○對甲○○弒母之行為，不僅未參
與任何行為，事前甚至不知情。(二)、原判決依據上訴人等之遺書、筆錄內容，認定乙
○○為同謀共犯，惟審究上開證物，僅能認定乙○○就甲○○之弒母，事先預知其將
發生而已，即使以最不利於乙○○之解釋，至多亦僅能認定其對甲○○之將弒母，不
表反對或甚至讚同而已，並不能證明乙○○就弒母之方法、順序等犯罪行為內容參與
謀議，或加工於犯罪行為之實現，原判決論以同謀共同正犯，亦有違背法令等語。上
訴人甲○○上訴意旨略以：乙○○並非本件之共犯，第一審判決主文記載「甲○○、
乙○○共同殺害直系血親尊親屬」，事實及理由欄皆為相同之記載，均有錯誤，其適
用刑法第二十八條顯為不當，原判決予以維持，亦有違背法令等語。
惟查本件原判決認定上訴人甲○○、乙○○等有原判決事實欄所記載之殺害其母親張
月雲之犯行，係依憑甲○○之供述，證人徐大樑、徐鳳嬌之證言，卷附之勘驗筆錄三
紙、驗斷書、相驗屍體證明書各一紙、法務部法醫研究所法醫所醫鑑字第○七三一
號鑑定書、診斷證明書二紙、照片十八幀、聲明書、便條各一紙、遺書及清單各二紙
、戶籍謄本一份、扣案水果刀一把等相關證據，並參酌乙○○之供述，予以綜合判斷
，因而維持第一審論處上訴人等共同殺害直系血親尊親屬罪刑之判決，駁回上訴人等
在第二審之上訴，已詳予說明其所憑之證據及其認定之理由。而以乙○○雖否認共謀
殺人，辯稱：伊與甲○○雖為其母張月雲嗜賭負債所苦，早有自殺之意，但從未與甲
○○討論弒母之事，張月雲係甲○○臨時起意殺害，案發前伊不知情，案發時伊為免
甲○○與張月雲爭吵驚嚇其女兒，抱女兒入房間，關門播放兒歌，未聽到張月雲之哀
叫聲，迨甲○○敲門，伊出房門目睹始知張月雲被殺，二人甚為緊張始決意一起自殺
，遂與甲○○同時書寫致其夫徐大樑之遺書云云。然觀諸乙○○致徐大樑之遺書載明
日期「八七、七、十八午」，全書筆跡工整，無錯漏字，語氣流暢，情意真摯，果如
其所辯係於知悉張月雲死後所寫，以其自承當時緊張之心情，且思與甲○○自殺，衡
諸常情，曷克臻此。參以乙○○供承：「我先去察看母親是否死亡，結果發現她已經
死亡，我就將遺書拿出來放在餐桌上」、「遺書有三張（給媒體、交代後事及金錢往
來三張）是十七日書寫的、其餘的是十八日書寫的」（見偵查卷第十一頁正面、第十
二頁背面）。「（遺書）是我昨天（即八十七年七月十八日）中午的時候寫的，我弟
弟來之前我就寫好了，甲○○的是他自己寫的，來我家之後才寫的，……我將遺書排
放在客廳餐桌上，將女兒帶去給褓姆，就上樓與弟弟各吃五百顆安眠藥。」（見相驗
卷第十五頁、第十六頁），可見乙○○致其夫徐大樑之遺書係於案發當日甲○○到達
其住處前書就。所辯係張月雲被殺後，才與甲○○同時書寫云云，即無可採。乙○○
於案發前一日即八十七年七月十七日所書立之清單二紙及給媒體之聲明書一份，其內
記載伊於案發前為甲○○解除定存契約，將存款匯入郵局（非提出還債），並詳細臚
列其姐、弟及徐大樑之銀行存款、支票、保險箱號碼、代繳各項費用轉帳情形，暨其
姐弟與張月雲死後應如何辦理喪葬等事，且預書聲明促媒體勿報導，參照其供承：「
（發現張月雲被殺時）我未叫救護車也未入房確認其是否已死亡」，足證乙○○於事
發前已預知張月雲即將死亡及伊與甲○○必將自殺之事實，張月雲顯非猝然遇害，否
則豈有見母被殺卻不叫車救護，又不入內確認其生之理，所辯張月雲係甲○○臨時
起意殺害，伊事先不知情，於事發前一日為甲○○解除定存係為償還張月雲賭債，回
家後立據交待經手帳目及身後諸事，與甲○○殺母無關云云，要無可取。復稽之甲○
○供稱：「我與姐姐很早就有一個共同的想法，我媽嗜賭、酗酒……無所不為，在我
們的想法，我媽是個禍害，……我們都有想讓我媽死，我們共同自殺」（見偵查卷第
六頁背面）、「（你姐姐何會自殺）我與姐姐本來就有討論過，才決定大家一起死」
（見偵查卷第四十五頁正面）；乙○○亦自承：「原本我與弟弟打算一起自殺，但我
擔心將來怕姐夫（為「丈夫」之誤，即徐大樑）倒楣，怕媽媽騙他們的錢，弟弟對我
說：那麼就把媽媽一起帶走」、「（妳與弟弟共同計畫多久了）我與弟弟從懂事以來
就一直計畫要一起死，我擔心我與弟弟死了以後會連累我先生……（為何如此痛恨你
母親）因為我母親賭博害了我們一生，母親經常向我們要錢，不給錢就說要死給我們
看」；「（你知道你弟弟殺死你母親）知道，」、「我們一直有計畫要一起死，但沒
定是那一日，昨天湊巧弟弟回來，」「（是否知道弟弟要行凶所以才進入房間」是」
、「（是否有阻止你弟弟行凶）沒有，我們已經講好要三個一起死，確實的行凶時間
不是很清楚」（見相驗卷第十五頁、第十六頁、第十七頁），所述倆人早有將母親殺
死後共同自殺之意及案發前曾討論等情一致，對照乙○○於案發前一日所書清單，就
死後應如何辦理後事乙項記載：「三個人全部火化：MAMA置於家族墓中，我和揚明找
個漂亮的海域撒入大海中」等，於案發日中午甲○○到達前所寫致其夫之遺書內更記
明：「原本我只想和揚明走，可是我們一致覺得那您將來必定落入比我們更深更重的
糾纏，所以那就讓一切平靜，不再有任何風浪」，及其所供：「寫給徐大樑之遺書內
所指之『痛苦』及『糾紛』是指張月雲所為之行（賭博），而所謂『一切平靜』是指
我與弟弟要一同自殺，（偵查卷）第二十頁（清單內「後事」乙項所記）放入家族墓
中之『MAMA』是指張月雲」。具見乙○○於案發前就甲○○提議殺害其母張月雲以免
貽害，其姐、弟再自殺乙節早有合意，非僅知甲○○近日殺人消極未予阻止而已。參
以其於事發時知其母即將被弒，故攜其女入房內大聲播放兒歌走避，案發後不叫車救
護張月雲，又未入內確認其生死等情以觀，足徵張月雲被殺符合其本意。因認乙○○
事前參與謀議殺害張月雲，再推由甲○○下手實施。就乙○○否認犯罪，所辯各節於
理由內予以指駁說明。所為論斷，均有卷存資料可資覆按，從形式上觀察，並無所謂
違背法令之情形存在。按司法審判權之作用，在於依據法律維護正義與公平。律有正
條，刑依定法。被告犯罪已經證明者，應依法為論罪科刑之判決。而以自己共同犯罪
之意思，事先同謀，而由其中一部分人實施犯罪之行為者，仍應成立共同正犯。又採
證認事係屬事實審法院之職權；證據之取捨及其證明力之判斷，為事實審法院審判職
權之行使。苟其所為判斷，並不違背經驗法則及論理法則，即不能任意指為違背法令
。認定犯罪事實所憑之證據，並不以直接證據為限，即綜合各種間接證據，本於推理
作用，為其認定犯罪事實之基礎，仍非法所不許。原判決綜合上訴人等之相關供述及
卷附之聲明書、遺書、清單等相關證據，認定乙○○與甲○○事先共謀殺害其母親張
月雲，推由甲○○下手實施，而論以共同正犯。並審酌上訴人等在單親家庭成長，因
其母親嗜賭，需求無度，罔顧子女之負擔及勸阻，身心在長期煎熬下，萌生弒母後自
殺，以求解脫之偏激意念，又乏人適時導正，致罹犯重典，衡其犯罪情節，尚非全無
可憫，援引刑法第五十九條之規定減輕其刑後，分別在法定刑內量處其刑。已於理由
內詳加論述說明。乙○○上訴意旨就原判決根據上開證據所為事實之認定及法律之適
用，究竟違反如何之證據法則或有何適用法則不當，未依據卷內資料具體指摘，徒憑
己意，就原審法院判斷證據證明力之合法職權行使，漫指其違法，再為單純事實上之
爭執，難謂適法之上訴第三審理由。又原判決既認定乙○○與甲○○共謀殺害其母親
張月雲，並推由甲○○下手實施，則其適用刑法第二十八條等相關法條，論上訴人等
共同殺害直系血親尊親屬罪，亦難指為違法。本件上訴為違背法律上之程式，應予駁
回。末查上訴人等因受成長過程及家庭境況等因素之影響，致罹刑章。法律之處罰，
良知之自責，均難挽回已鑄成之大錯。爾後，理當深思悔悟，尊重生命之價值，再造
人生，用贖前衍，庶符有司寬減其刑之意旨。
據上論結，應依刑事訴訟法第三百九十五條前段，判決如主文。
中      華      民      國    八十八    年      六      月    二十四    日
                              最高法院刑事第五庭
                                  審判長法官  董  明  霈
                                        法官  丁  錦  清
                                        法官  賴  忠  星
                                        法官  林  茂  雄
                                        法官  王  居  財
      右正本證明與原本無異
                                              書  記  官
中      華      民      國    八十八    年      七      月      一      日
